【裁判字號】    97,聲判,37
【裁判日期】    971128
【裁判案由】    聲請交付審判
【裁判全文】
臺灣桃園地方法院刑事裁定              97年度聲判字第37號
聲  請  人  乙○○
代  理  人  張運才  律師
被      告  甲○○
上列聲請人因被告詐欺案件，不服台灣高等法院檢察署檢察長中
華民國97年9 月25日，97年度上聲議字第5165號駁回聲請再議之
處分（原不起訴處分案號：台灣桃園地方法院檢察署97年度偵字
第13390 號），聲請交付審判，本院裁定如下：
    主  文
聲請駁回。
    理  由
一、本件聲請交付審判意旨略以：王好德（已歿）與被告甲○○
    分別係一貫道住持與點傳師，被告甲○○於民國78年5 月邀
    約聲請人乙○○加入前述一貫道宗教團體後，王好德與甲○
    ○告知聲請人其可讓已逝者復活，並可為聲請人家人祈福，
    永保聲請人家人身體健康，致聲請人陸續交付新台幣（下同
    ）10萬元與王好德及甲○○，作為前開進行法事及慈善捐款
    之費用，嗣因聲請人母親鄭詹茶於91年6 月1 日去世，始知
    受騙，而被告甲○○雖辯稱多年前曾帶告訴人出國做善事，
    旅費等開支花費約20萬元，事後告訴人母親有陸續捐款與伊
    一貫道團體，告訴人則從未捐款等語，但被告對於捐款當時
    帶告訴人出國做何善事？一貫道團體與被告是何關係？有無
    施用詐術使告訴人陷於錯誤？告訴人及母親究係捐助多少？
    不能因王好德死亡而不再偵查追究，爰聲請准將本件交付審
    判云云。
二、按刑事訴訟法第258 條之1 規定告訴人得向法院聲請交付審
    判，係新增對於「檢察官不起訴或緩起訴裁量權」制衡之一
    種外部監督機制，法院僅就檢察官所為不起訴或緩起訴之處
    分是否正確加以審查，以防止檢察機關濫權，依此立法精神
    ，同法第258 條第3 項規定法院審查聲請交付審判案件時「
    得為必要之調查」，其調查證據之範圍，自應以偵查中曾顯
    現之證據為限；而同法第260 條對於不起訴處分已確定或緩
    起訴處分期滿未經撤銷者得再行起訴之規定，其立法理由說
    明該條所謂不起訴處分已確定者，包括「聲請法院交付審判
    復經駁回者」之情形在內，是前述「得為必要之調查」，其
    調查證據範圍，更應以偵查中曾顯現之證據為限，不得就告
    訴人新提出之證據再為調查，亦不得蒐集偵查卷以外之證據
    ，否則，將與刑事訴訟法第260 條之再行起訴規定，混淆不
    清，亦將使法院兼任檢察官而有回復「糾問制度」之虞；且
    法院裁定交付審判，即如同檢察官提起公訴使案件進入審判
    程序，是法院裁定交付審判之前提，必須偵查卷內所存證據
    已符合刑事訴訟法第251 條第1 項規定「足認被告有犯罪嫌
    疑」檢察官應提起公訴之情形，亦即該案件已經跨越起訴門
    檻，否則，縱或法院對於檢察官所認定之基礎事實有不同判
    斷，但如該案件仍須另行蒐證偵查始能判斷應否交付審判者
    ，因交付審判審查制度並無如同再議救濟制度得為發回原檢
    察官續行偵查之設計，法院仍應依同法第258 條之3 第2 項
    前段規定，以聲請無理由裁定駁回，合先敘明。
三、按犯罪事實應依證據認定之，無證據不得認定其犯罪事實，
    刑事訴訟法第154 條第2 項定有明文；又告訴人之告訴，係
    以使被告受刑事訴追為目的，是其陳述是否與事實相符，仍
    應調查其他證據以資審認；而犯罪事實之認定，應憑證據，
    如未能發現相當證據，或證據不足以證明，自不能以推測或
    擬制之方法，以為裁判基礎；另認定不利於被告之事實，須
    依積極證據，苟積極證據不足為不利於被告事實之認定時，
    即應為有利於被告之認定，更不必有何有利之證據（最高法
    院40年台上字第86號及30年上字第816 號判例意旨足資參照
    ）。另刑法第339 條第1 項詐欺罪之成立，以意圖為自己或
    第三人不法所有，以詐術使人將本人或第三人之物交付為要
    件。所謂以詐術使人交付，必須被詐欺人因其詐術而陷於錯
    誤，若其所用方法，不能認為詐術，亦不致使人陷於錯誤，
    即不構成該罪，最高法院29年上字第3105號、40年台上字第
    86號、46年台上字第260 號分別著有判例可資參照。
四、經查：
（一）就聲請人是否曾交付金錢與被告甲○○乙節，聲請人固迭
      稱：伊確有捐款與被告甲○○云云，惟此為被告甲○○所
      堅決否認，辯稱：聲請人均未捐款，而聲請人之母方有捐
      款等語，然聲請人亦無法提出其確有交付金錢與被告之單
      據或其他證據，是聲請人自己確有交付財物與被告已非無
      疑。
（二）又聲請人就其所稱捐款之目的，或稱：被告告訴伊捐錢給
      一貫道可以發大財云云；或稱：被告有要伊帶母親立願，
      伊也捐了10萬元，說可以讓伊母親長命百歲（見台灣桃園
      地方法院檢察署檢察官97年度他字第461 號卷第8 、9 頁
      ）；或稱：因為伊要為母親許3 個願，第1 要母親長命百
      歲，第2 要身體健康，第3 要子孫孝順云云（見台灣桃園
      地方法院檢察署檢察官97年度偵字第13390 號卷第6 頁）
      ，復於本件聲請時又稱：伊陸續交付10萬元與被告，為做
      法所需之費用與慈善捐款之費用云云（見卷附刑事交付審
      判聲請狀所載），則聲請人就其所稱捐款之目的，前後所
      述已非一致；另參諸聲請人又稱：伊從78年開始陸陸續續
      交付金錢與被告，直到89年伊母親去世為止，到88年伊都
      有給云云（見台灣桃園地方法院檢察署檢察官97年度偵字
      第13390 號卷第5 頁），則若如聲請人所言，其自78年開
      始陸陸續續皆有交付金錢與被告，直到89年聲請人母親去
      世為止，則聲請人竟遲至97年1 月方提起本件告訴，亦與
      常情不符，自難逕依聲請人之指訴而為不利被告之認定。
（三）況縱如聲請人所述其確實有捐款與被告而希冀藉宗教力量
      消災解厄，然以祭拜、行善乃至捐款以消災祈福、謀善報
      改運等，則屬人類理性思維所無法瞭解之玄學或宗教靈異
      之領域，依目前科學技術言，無法驗其為「真」或「不真
      」，屬於社會科學一環之法律科學，自無法加以驗證，而
      一般人對其看法，則信者、疑者、甚至排斥者，皆有之，
      信之者或亦可藉此得精神之安寧，亦屬有之，然無論持何
      態度，皆難指證其為是或非，更難執其一端，而指另端為
      非。且聲請人係具社會經驗之中年男士，對於交付金錢與
      改運、消災解厄是否有絕對關係，應有判斷能力，實難遽
      認被告甲○○自始有不法所有意圖及施用詐術行為。
（四）再者，聲請人於檢察官訊問時又稱：「（甲○○有無說你
      捐錢的話，你媽媽就會長命百歲或身體健康？）甲○○說
      佛祖一定會保佑，但沒有說的那麼具體。」等語（見台灣
      桃園地方法院檢察署檢察官97年度偵字第13390 號卷第6
      頁），堪認被告並未承諾聲請人於捐款後其願望必可實現
      ，而常人就所信仰之宗教有所捐獻本係極為平常之事，本
      件聲請人交付被告上開款項，既係基於宗教作用為之，則
      要難於聲請人所發願望並未實現，即認被告係惡意詐欺。
五、綜上，本件並無積極證據足資證明被告有何施用詐術犯行，
    復查無其他積極之證據，足以證明被告有上開犯行，自屬不
    能證明被告犯罪。基上說明，原不起訴及駁回再議處分書以
    被告犯罪嫌疑不足為由，分別為不起訴處分或駁回聲請人再
    議之聲請，經核其等之認定，均已敘明其理由及所憑依據。
    且論證理由亦無違反經驗法則、論理法則或其他證據法則之
    處。聲請人指摘原檢察官之處分書違誤云云，洵不足採。從
    而，聲請人所為交付審判之聲請為無理由，自應予駁回，爰
    裁定如主文。
據上論斷，應依刑事訴訟法第258 條之3 第2 項前段，裁定如主
文。
中    華    民    國    97    年    11    月    28    日
                  刑事第一庭審判長法  官 曾淑華
                                  法  官 顧正德
                                  法  官 鄭吉雄
以上正本證明與原本無異。
不得抗告。
                                  書記官  劉宗源
中    華    民    國    97    年    11    月    28    日


司法院資訊處製作；財團法人民間司法改革基金會備份。
